臺灣彰化地方法院刑事判決　　　　　　　 93年度訴字第494號
公　訴　人　臺灣彰化地方法院檢察署檢察官
被　　　告　丁○○
　　　　　　　　　　　巷十六號.
選任辯護人　林世祿律師
上列被告因公共危險案件，經檢察官提起公訴（93年度偵字第30
48號），本院判決如下：
    主  文
丁○○放火燒燬現供人使用之住宅，處有期徒刑捌年陸月，扣案
之汽油桶壹個，沒收之。
    事  實
一、丁○○於民國（下同）九十三年三月一日晚間，與友人飲酒
    後，在其住處（即門牌號碼：彰化縣永靖鄉○○村○○鄰○○路○段一六０巷十六號房屋，當時供丁○○、其妻甲○○
    、其子乙○○居住使用，下稱系爭房屋）與甲○○發生激烈
    口角。嗣於九十三年三月二日清晨，二人仍持續爭吵，丁○○於盛怒之下，竟將其所有汽油桶內原準備為機車使用之汽
    油潑灑於系爭房屋Ａ棟建築南側臥室內，於同日上午八時二
    十五分許，丁○○不顧乙○○之勸阻，點火引燃汽油，放火
    將系爭房屋燒燬（Ａ棟建築與Ｂ棟建築中間北側走廊屋頂燒
    穿；Ａ棟建築客廳屋頂燒穿碳化、北側臥室、南側臥室燃燒
    碳化，已失去遮風避雨之作用），並延燒將停放於系爭房屋
    西北側屋簷下，甲○○所有、車號ＯＥ－五二三０號自小貨
    車車斗帆布燒燬。嗣經消防人員搶救後始控制火勢，並扣得
    其所有上開汽油桶一個。
二、案經彰化縣警察局員林分局報告臺灣彰化地方法院檢察署檢
    察官偵查起訴。
    理  由
一、訊據被告矢口否認上開犯行，辯稱：九十三年三月二日當天
    發生的情形我不清楚，是以後有人跟我說倉庫（即系爭房屋
    Ａ棟建築）燒掉了，燒掉的是我們的房子，我是住在後面（
    即系爭房屋Ｂ棟建築），燒掉的倉庫是在前面，隔一條巷子
    ，巷子上方也是屋頂，兩棟不是同一個屋頂。其有精神病史
    ，當時疏於治療，當日又受到其妻子即證人甲○○刺激，精
    神有耗弱情形。且本案燒燬者僅被告所有之房屋，也僅有被
    告受傷，情輕法重，請依刑法第五十九條規定酌量減輕其刑
    云云。
二、經查：
（一）系爭房屋分為西側Ａ棟建築與東側Ｂ棟建築，Ａ棟建築與
      Ｂ棟建築共用門牌號碼：彰化縣永靖鄉○○村○○鄰○○
　　　路○段一六０巷十六號門牌，為磚瓦建造一樓住宅；Ａ棟
  　　建築與Ｂ棟建築中間約有一點五公尺走廊區隔，屋頂緊密
    　相連；Ａ棟建築共隔為北側臥室、南側臥室、客廳等三間
      房間，Ｂ棟建築共隔為北側三間臥室、客廳、南側臥室等
      五間房間；系爭房屋燃燒後狀況以Ａ棟建築與Ｂ棟建築中
    　間北側走廊屋頂燒穿情形較嚴重；Ａ棟建築客廳屋頂燒穿
      碳化、北側臥室、南側臥室燃燒碳化，失去遮風避雨之作
      用，並延燒將停放於系爭房屋西北側屋簷下，證人甲○○
      所有、車號ＯＥ－五二三０號自小貨車車斗帆布燒燬等情
      ，有現場照片三十三張、火災現場平面及物品位置圖、火
      災現場勘查紀錄及原因判斷可稽（見臺灣彰化地方法院檢
      察署九十三年度偵字第三０四八號偵查卷宗第十七頁、第
      二十六頁、第二十八頁至第四十四頁）。
（二）系爭房屋於九十三年三月二日確係因被告於Ａ棟建築南側
      臥室潑灑汽油點火縱火燒燬等情，業據證人乙○○於檢察
　　　官偵查中證稱：「案發時（即九十三年三月一日）我在家
  　　，我父親與客戶在家喝酒，我就出去，到了晚上二十時許
    　我回來，喝完酒我父親跟我媽媽吵架，到了凌晨二時許回
      房休息，五時許又開始吵，我看沒事我在客廳椅子休息，
      後來聽到潑水聲，而且邊罵三字經，是在客廳罵的，並且
      動手打人，到早上拿起汽油灑在房間走道並點火燃燒，要
      制止來不及，我有抓住他，但還是讓他跑進去，並點火，
      我們趕快跑出去，我趕快打電話一一九報案，火災時我父
      親受傷，其他人沒受傷」等語（見上開偵查卷宗第五十四
      頁）。證人乙○○經本院傳訊，雖以其係被告之直系血親
      卑親屬，陳明拒絕證言在案（見本院卷第一三一頁），但
      其上開於偵查中所為之陳述，經核並無顯不可信之情況，
      依刑事訴訟法第一百五十九條第二項規定，得為證據。且
      本案火災原因，彰化縣消防局人員勘查時於Ａ棟建築南側
      臥室地面發現塑膠桶殘留片，經鑑定後，檢出含有汽油類
      促燃劑成分，認為起火原因以人為縱火引起火災之可能性
      較高等情，有彰化縣消防局火災原因調查報告書、內政部
      消防署火災政務鑑定報告可稽（分別見上開偵查卷宗第十
      五頁、第二十二頁），並經證人即彰化縣消防局第二大隊
      隊員丙○○於本院審理時證述明確，經核與證人乙○○上
      開證述之情節相符，且被告於本院行準備程序時亦陳稱：
      對於其有引燃汽油並不爭執等語（見本院卷第十九頁、第
      二十頁），是系爭房屋燒燬確係被告放火所致，此部分事
      證已明。
（三）另彰化縣消防局火災原因調查報告書現場勘查紀錄及原因
      判斷中固記載：「Ｂ棟北側臥室之衣服及部分物品遭燒熔
      ，係因被告於九十三年三月一日晚上，自行於屋內潑灑汽
  　　油並點火引燃，經家人發現後自行撲滅火勢」（見上開偵
    　查卷宗第十七頁），證人丙○○於本院審理時並證稱：此
      部分是獨立燃燒，中間沒有媒介物傳導等語（見本院卷第
      一三八頁）。惟查，被告此部分放火犯行，並未經起訴，
      且本院審酌上開勘查紀錄所載被告此部分犯行，係勘查人
      員由證人乙○○處聽聞而來，證據力已屬薄弱。再參以證
      人乙○○、甲○○從未證述被告另有此次放火犯行，是被
      告此部分犯罪應屬不能證明，與起訴部分難認有連續犯之
      裁判上一罪關係，本院無從併予審理，併此敘明。
（四）按刑法第一百七十三條第一項所稱放火燒燬現供人使用之
      住宅，祇須放火時，該住宅現供人使用即足，不以放火時
      有人在內為限（最高法院二十四年上字第一○八五號判例
      及九十三年度臺上字第一一五五號判決意旨參照）。系爭
      房屋Ｂ棟建築當時係供被告及證人甲○○、乙○○使用之
　　　住宅等情，除據被告自承：「Ｂ棟是我跟我太太、小孩住
  　　，Ｂ棟最北側是我們夫妻的房間等語外（見本院卷第一四
    　七頁）；證人甲○○於本院亦證稱：「我們全部都住在後
      面那一棟，就是Ｂ棟」、「我有時睡編號一、有時是睡編
      號二」等語（即Ｂ棟建築北側第一、二間臥室，見本院卷
      第八十五頁）。關於Ａ棟建築部分，被告固辯稱：於案發
      當時係作為倉庫使用，並非現供人使用之住宅云云。證人
      甲○○於本院審理時亦附和其詞，證稱：家裡不用的東西
      ，如衣櫃、烘乾機、衣櫥都放在編號一（北側臥室）是倉
      庫，編號二（南側臥室）也是在存放東西，床舖是舊的本
      來就放在那邊，編號三（客廳）擺設的東西，辦公桌、沙
      發、冷凍櫃本來就放在那邊，沒有在使用等語（見本院卷
      第八十二頁）。然查，證人甲○○於本院審理時另證稱：
      「（批發檳榔的人）跟我接觸都在Ａ棟建築外面，冷凍櫃
      是冰荖花」等語（見本院卷第八十四頁），是其上開關於
      Ａ棟建築當時非供人使用之證言，已非無疑。且系爭房屋
      Ａ棟建築北側臥室設有冷氣機、烘乾機、衣櫃、衣櫥、化
      妝台、彈簧床；南側臥室置有彈簧床；客廳則有椅子十張
      、茶几、茶具、電視機、冷凍櫃、電風扇等情，有被告所
      不爭執之現場照片十三張（見上開偵查卷宗第三十五頁至
      第四十一頁）、火災現場平面及物品位置圖可證。本院審
      酌上開Ａ棟二間臥室之內部陳設，再參以Ａ棟客廳茶几上
      當時仍擺設茶具、茶葉、礦泉水等情（見上開偵查卷宗第
      三十一頁照片十六），認為Ａ棟建築當時顯係供人使用之
      住宅無疑，並非擺設雜物之倉庫可擬，被告上開所辯，無
      非係事後避重就輕之詞，證人甲○○上開證言，亦係出於
      迴護被告而為，均不足採信。況系爭房屋Ａ棟建築與Ｂ棟
      建築，中間僅有一點五公尺走廊區隔，屋頂緊密相連（見
      上開偵查卷宗第三十頁照片六、第三十一頁照片七），Ｂ
      棟建築當時係供被告及證人甲○○、乙○○使用之住宅，
      復如前述。系爭房屋既屬屋頂緊密相連之整體建築，與分
      離獨棟式建築，不能相提並論，Ａ棟建築連同中間走廊，
      均係供人使用住宅之一部分，被告在Ａ棟建築南側臥室放
      火，實與對整體建築物放火無異，其行為與刑法第一百七
　　　十四條第二項之罪，以放火燒燬現非供人使用之自己所有
  　　住宅或現未有人所在之自己所有建築物等為其構成要件者
    　，炯不相牟。而刑法第一百七十三條第一項，又未如刑法
      第一百七十四條第一項就住宅建築物標明以「他人所有」
      為其構成要件內容，被告上開縱火行為，已將Ａ棟建築與
      Ｂ棟建築中間北側走廊屋頂燒穿、Ａ棟建築客廳屋頂燒穿
      碳化、北側臥室、南側臥室燃燒碳化，失去遮風避雨之作
    　用，自應依第一百七十三條第一項規定，論以放火燒燬現
      供人使用之住宅既遂罪。
（五）被告另以其有精神疾病，縱火當時精神有耗弱情形置辯。
      惟依被告所提太和醫院診斷書、病歷表，行政院衛生署草
      屯療養院（下稱草屯療養院）診斷證明書、陳文勝腦神經
      科診所診斷證明書觀之，被告固有酒精成癮、疑精神分裂
      症、疑似其他器質性腦徵候群（慢性）等疾病；且彰化縣
      永靖衛生所自八十五年六月起即將被告列為精神分裂症管
      理，亦有彰化縣警察局員林分局永靖分駐所職務報告可證
      。惟本院依被告聲請囑託草屯療養院鑑定被告九十三年三
      月二日為上述放火行為時之精神狀況是否達心神喪失或精
      神耗弱之程度，草屯療養院鑑定醫師經診視被告鑑定結果
      ，認為：「被告之臨床診斷為精神分裂症及酒精依賴，被
      告雖長期處於疾病不穩定狀態，精神狀況時有起伏，但與
      其犯罪行為無直接相關，認為其犯案當時之精神狀態並未
      達到精神耗弱或心神喪失的程度」等情，亦有草屯療養院
      精神鑑定報告書可稽（見本院卷第六十七頁）。本院審酌
      證人乙○○於偵查中亦證稱：我父親常常喝酒、吵架，他
      精神狀況很好，他應知道是放火的等語（見上開偵查卷宗
      五十五頁），與草屯療養院上開鑑定結果相符，認為被告
      縱火當時精神並無心神喪失或精神耗弱情形，其上開所辯
      ，無非係事後卸責之詞，不足採信。至於陳文勝腦神經科
      診所在距離被告上次就診十二年後，在未診視被告之情形
      下，所出具：「精神分裂症，如沒有有效藥物控制，或受
      刺激時，很容易復發」之函覆意見（見本院卷第三十五頁
      ），亦不足為被告有利之認定。
三、按刑法上之放火罪，其直接被害法益為一般社會之公共安全
    ，雖私人之財產法益亦同時受其侵害，但本罪係列入公共危
    險章內，自以社會公安之法益為重，此觀於燒燬自己所有物
    致生公共危險時並應論罪之點，亦可得肯定之見解，故以一
    個放火行為燒燬多家房屋，仍祇成立一罪，不得以所焚家數
    ，定其罪數；一個放火行為，若同時燒燬住宅與該住宅內所
    有其他物品，無論該其他物品為他人或自己所有，與同時燒
    燬數犯罪客體者之情形不同，均不另成立刑法第一百七十五
    條第一項或第二項放火燒燬住宅以外他人或自己所有物罪（
    最高法院二十一年度上字第三九一號、七十九年度台上字第
    一四七一號判例參照）。本案被燒燬之客體包括現供人使用
    之住宅之系爭房屋（包括住宅內其他物品），及證人甲○○
    所有上開自小貨車車斗帆布，依上開說明，應僅成立係犯刑
    法第一百七十三條第一項放火罪。爰審酌被告罔顧他人之生
　　命及財產之安全，僅因酒後爭執，即於家中潑灑汽油，鑄此
  　放火犯行、所生之損害非輕，及其餘被告品行、生活狀況、
    智識程度，及犯罪後猶飾詞卸責，毫無悔意，殊無情堪憫恕
    可言等一切情狀，量處如主文所示之刑。扣案之汽油桶一個
    ，為被告所有、供犯本罪所用之物，業經被告陳明在卷，應
    依刑法第三十八條第一項第二款規定，沒收之。
據上論斷，應依刑事訴訟法第二百九十九條第一項前段、刑法第
一百七十三條第一項、第三十八條第一項第二款，罰金罰緩提高
標準條例第一條前段，判決如主文。
本案經檢察官李毓珮到庭執行職務。
中　　華　　民　　國　　94　　年　　6 　　月　　9 　　日
                  刑事第三庭    審判長法  官
                                      法  官
                                      法  官
以上正本證明與原本無異。
如不服本判決，應於判決送達後十日內，向本院提出上訴狀（須
附上訴狀繕本）。
告訴人或被害人對於判決如有不服具備理由請求檢察官上訴者，
其上訴期間之計算係以檢察官收受判決正本之日期為準。
中　　華　　民　　國　　94　　年　　6 　　月　　9 　　日
                                      書記官  陳文俊
中華民國刑法第173條第一項
(放火或失火燒燬現住建築物及交通工具罪)
放火燒燬現供人使用之住宅或現有人所在之建築物、礦坑、火車
、電車或其他供水、陸、空公眾運輸之舟、車、航空機者，處無
期徒刑或7 年以上有期徒刑。
